【裁判字號】    97,交聲,1096
【裁判日期】    970829
【裁判案由】    違反道路交通管理處罰條例聲明異議
【裁判全文】
臺灣桃園地方法院交通事件裁定        97年度交聲字第1096號
原處分機關  臺北市交通事件裁決所
異  議  人
即受處分人  甲○○
上列異議人即受處分人因違反道路交通管理處罰條例案件，不服
臺北市交通事件裁決所中華民國97年5 月30日北市裁四字第裁22
-DB0000000號違反道路交通管理事件裁決書所為之處分（原舉發
案號：桃園縣政府警察局96年4 月16日桃警局交字第DB0000000
號），聲明異議，本院裁定如下：
    主  文
原處分撤銷。
甲○○汽車駕駛人轉彎時，不依標誌、標線、號誌指示，處罰鍰
新臺幣陸佰元，並記違規點數壹點。
    理  由
一、本件聲明異議意旨略以：異議人即受處分人甲○○於民國96
    年4 月16日上午8 時25分許固有駕駛車號1463-KL 號自小客
    車，在桃園縣桃園市○○路、復興路口左轉之事實，惟按「
    違反行政法上義務之行為非出於故意或過失者，不予處罰」
    ，行政罰法第7 條亦定有明文。查前開三民路與復興路交岔
    口並未劃設禁止臨時停車之黃色網狀線，該地點由八德市往
    桃園市方向之禁止號誌為7 時至22時禁止左轉，禁止左轉之
    十字路口設有紅綠燈號誌，沿三民路由八德市往桃園市方向
    距離10公尺復有1 交岔路口（三民路、中華路）之紅綠燈號
    誌，2 路口間由八德市往桃園市方向僅設有1 快車道、1 慢
    車道，而前開2 路口之紅綠燈設置因未連鎖，導致由八德市
    往桃園市○○○○○路上，當三民路與復興路口之號誌燈轉
    為綠燈時，三民路與中華路口之號誌燈已轉為紅燈，致2 號
    誌間之10公尺單一快車道上（由八德市往桃園市方向）停滿
    車輛，塞至復興路上，顯見該路口交通號誌之設置不當。異
    議人於上揭時間駕車通過三民路與復興路口之紅綠燈號誌時
    ，當車輛行駛至十字路中心點，前方車輛恰因三民路與中華
    路口之紅綠燈號誌轉為紅燈無法前進，塞至復興路上，同方
    向之三民路右側亦有相當數量之機車而致異議人無法右轉，
    異議人於進退不得之際，因三民路與復興路口之號誌轉為紅
    燈，若異議人繼續停在十字路中心點，將致復興路之車輛無
    法通過，此時三民路由桃園市往八德市方向之車輛，因三民
    路沿線號誌皆為紅燈，已無車輛往八德市方向行駛，若異議
    人於路口左轉，並不致影響對向車道其他車輛之行駛，故於
    迫不得已之情形下左轉，應屬期待不可能之特別情狀，而為
    不罰之行為。桃園縣政府交通局96年5 月1 日桃交工字第09
    60008996號函亦坦承前揭2 路口之號誌確有未連鎖之事，惟
    因避免停等於復興路車輛回堵到中華路上，認該路口號誌之
    時相設計並無不當。但查該路口號誌設計雖避免停等於復興
    路車輛回堵到中華路上，卻致停等於中華路之車輛回堵到復
    興路上，如此設計豈無不當之處。是以，異議人違係因交通
    號誌設置不當，於交通阻塞之緊急狀況下，為免影響其他車
    輛之行駛，造成更大之交通阻塞，不得已於禁止左轉處左轉
    ，並無故意或過失違反交通號誌之主觀要件。本件交通號誌
    設置不當，陷人於罪，前開2 路口間之紅綠燈號誌設置未連
    鎖，造成交通阻塞，致車輛駕駛人於不得已之情況下不得不
    違反交通號誌，行政機關本就有失職之處，豈能藉此機會增
    加人民之負擔，因錯而得利。而異議人在上開三民路與復興
    路口左轉時，並不影響對向車道之車輛行駛，故本件實無取
    締之必要性。末按，違反道路交通管理處罰條例第48條第1
    項2 款規定者，處新臺幣（下同）600 元以上1,800 元以下
    罰鍰，而按違反道路交通管理事件統一裁罰基準及處理細則
    第2 條之基準表，一般皆處法條規定罰鍰金額之最低額600
    元，惟原處分機關竟依前接處理細則第43、44、67條之規定
    ，處罰異議人以最高額罰鍰1,800 元，無異處罰異議人依法
    尋求救濟之行為，將致人民有不敢伸張權利之寒蟬效應，原
    處分機關之行政裁量顯有違誤，實屬不當。為此具狀聲明異
    議云云。
二、原處分意旨略以：異議人甲○○於96年4 月16日上午8 時25
    分，駕駛車號1463-KL 號自小客車，在桃園縣桃園市○○路
    、復興路口處，因在禁止左轉處違規左轉行為，有違反道路
    交通管理處罰條例第48條第1 項第2 款之違規，應到案期限
    為「96年5 月1 日」，並移送原處分機關即臺北市交通事件
    裁決所處理，經原處分機關調查事實無訛，乃依違反道路交
    通管理處罰條例第48條第1 項第2 款及道路交通管理事件統
    一裁罰基準表之規定，逕行科處罰鍰1,800 元，並依同條例
    第63條第1 項第1 款規定記違規點數1 點乙節，有桃園縣政
    府警察局96年4 月16日桃警局交字第DB0000 000號舉發違反
    道路交通管理事件通知單、原處分機關97年5 月30日北市裁
    四字第裁22-DB0000000號違反道路交通管理事件裁決各1 份
    在卷可稽。
三、按，汽車行至有號誌之交岔路口，遇有前行或轉彎之車道交
    通擁塞時，應在路口停止線前暫停，不得逕行駛入交岔口內
    ，致號誌轉換後，仍未能通過妨礙其他車輛通行，道路交通
    安全規則第102 條第1 項第13款定有明文。又汽車駕駛人轉
    彎時，不依標誌、標線、號誌指示者，處600 元以上1,800
    元以下罰鍰，並予記違規點數1 點。道路交通管理處罰條例
    第48條第1 項第2 款、第63條第1 項第1 款分別定有明文。
    經查：
  (一)異議人於上揭時地所犯違規事實，業據證人即舉發警員塗勝
    雄於本院調查中到庭具結證稱：伊任職於桃園縣政府警察局
    交通隊，當時在桃園市○○路與三民路口執行交通取締違規
    勤務，伊站在離三民路與復興路交岔口約1 、2 百公尺處之
    復興路由桃園往中壢方向之車道旁，伊與同事當時是在執行
    交整勤務，伊是負責取締三民路車輛違規左轉復興路之行為
    。伊當時有看到異議人駕駛之車號1463-KL 號自小客車自三
    民路違規左轉復興路，伊將異議人攔停後，對異議人說三民
    路與復興路口設有禁止左轉標誌，7 時到22時不得從三民路
    左轉復興路，三民路雙向都是同樣的規定，異議人跟伊說三
    民路在復興路與中華路之間的2 個路口距離沒有很遠，他看
    到三民路上在中華路與復興路之間的這一段已經停滿車子，
    已經塞車了，他就直接從三民路左轉復興路，伊便當場開立
    舉發單給異議人簽收，並將把第1 張通知單交付給異議人收
    受等語明確，異議人對此亦不爭執。是以，證人塗勝雄所為
    上開證述，應與事實相符，足堪採信。
  (二)次就異議人所指「桃園縣桃園市○○路與復興路的交通號誌
    設定不當與否」乙節，業經異議人向桃園縣政府交通局提出
    陳情，並經桃園縣政府交通局函覆「經查旨揭兩路口目前號
    誌未連鎖係為紓解中華路左轉八德方向之車流量，故三民路
    與中華路口先紅燈，讓三民路往八德方向車輛可以繼續通過
    復興路，避免停等於復興路車輛回堵到中華路上，故該路口
    號誌之時相設計並無不當。」等語在卷，此有卷附桃園縣政
    府交通局96年5 月1 日桃交工字第0960008996號函1 份可佐
    。準此，上開三民路與復興路口及三民路與中華路口交岔路
    口所設置之交通號誌時相設定，既係由主管機關桃園縣政府
    交通局依其專業及主管業務之權限為設定，本院自無對此號
    誌時相之設定是否適當予以審酌之餘地。一般道路用路人駕
    車行駛在道路上，除應遵守道路交通安全規定之規定外，並
    應遵守上開號誌之設定，至為灼然。異議人空言認為該交通
    號誌設定不當云云，尚無足採。
  (三)又，異議人駕車沿三民路由桃園縣八德市往桃園市方向行駛
    ，於其行至桃園市○○路與復興路之交岔路口前，業已看見
    前方三民路與中華路交岔路口之號誌為紅燈，有不少車輛為
    停等該路口紅燈，業已壅塞在相鄰之中華路與復興路間之三
    民路上，依道路交通安全規則第102 條第1 項第13款規定，
    異議人尚不能貿然穿越三民路與復興路口，而應暫停於三民
    路與復興路之交岔路口停止線前，等候前方三民路上之壅塞
    車輛通行順暢後，始得循序前行，始符上開規定之意旨。詎
    異議人竟於前方三民路上尚有壅塞車輛未能前行之際，貿然
    穿越三民路與復興路口，尾隨在上開停等三民路與中華路口
    紅燈號誌之壅塞車輛後方，而佔用到復興路由桃園往中壢方
    向之車道，顯見本件係異議人不遵守道路交通安全規則第10
    2 條第1 項第13款規定在先，而有在上開三民路與復興路口
    逕行左轉之違規行為在後，亦屬明確。至異議人辯稱：其在
    三民路與復興路口左轉之原因，是因當時復興路口的燈號已
    變綠燈，為避免影響其他車輛之行駛，造成更大之交通阻塞
    ，不得已才於禁止左轉處左轉云云，亦無可採。
  (四)綜此，異議人上揭所辯，均不足採。本件事證已臻明確，異
    議人之前開違規行為堪以認定。
四、末按，道路交通管理處罰條例第9 條第1 項規定：「本條例
    所定罰鍰之處罰，行為人接獲違反道路交通管理事件通知單
    後，於15日得不經裁決，逕依第92條第3 項之罰鍰基準規定
    ，向指定之處所繳納結案；不服舉發事實者，應於15日內，
    向處罰機關陳述意見；其不依通知所定期限前往指定處所聽
    候裁決，且未依規定期限內繳納罰鍰結案或向處罰機關陳述
    意見者，處罰機關得逕行裁決之」。而依道路交通管理處罰
    條例第92條第3 項規定授權訂定之「違反道路交通管理事件
    統一裁罰基準表」，係以若干期限內「繳納罰鍰」或「到案
    聽候裁決」作為裁罰基準，而對於母法道路交通管理處罰條
    例第9 條第1 項規定之「陳述意見」（或提出陳述書）是否
    亦作為裁罰基準之區分標準，則付之闕如，漏未規定。然衡
    諸母法係將「未依規定期限向處罰機關陳述意見」，與「不
    依通知所定期限前往指定處所聽候裁決」、「未依規定期限
    繳納罰鍰結案」二者等價齊觀，暨法律既賦予人民陳述意見
    之權利，卻未規定陳述意見之法律效果，則陳述意見之規定
    勢將形同具文，應認「向處罰機關陳述意見」與「往指定處
    所聽候裁決」效果相同，亦應亦作為裁罰基準之一，「違反
    道路交通管理事件統一裁罰基準表」漏未規定，應予補充解
    釋，即受處分人於應到案期限內向處罰機關陳述意見亦應依
    最低額裁罰。況且，人民既已陳述意見，自係願意且希望聽
    候裁決，解釋上實不宜侷限必須受處分人親臨處罰機關接受
    裁決始可。查依據卷附異議人所遞之「交通事件陳述書」，
    受處分人已於96年4 月26日向桃園縣警察局所提出前開陳述
    狀，並對前開違規舉發表示不同意見，並經桃園縣政府警察
    局於同年月30日轉呈臺北市交通事件裁決所，顯見本件受處
    分人係於上開通知單所載「應到案日期96年5 月1 日」前，
    即已向原處分機關提出申訴，揆諸前開說明，應認符合上引
    法條規定之陳述意見，且與到案聽候裁決效果同，依違反道
    路交通管理事件統一裁罰基準及處理細則、違反道路交通管
    理事件統一裁罰基準表之規定，應對受處分人處以最低額之
    罰鍰。
五、綜上所述，異議人確有在上揭時、地，駕車在禁止左轉處違
    規左轉之行為，事證明確，異議人辯稱：其在上揭桃園市○
    ○路與復興路交岔路口左轉復興路之行為，並無故意或過失
    云云，並無理由，不足採信。惟異議人既已於上開舉發單所
    載「應到案期限97年5 月1 日」前向原處分機關具狀陳述意
    見，表示不服，且與到案聽候裁決效果同，依違反道路交通
    管理事件統一裁罰基準及處理細則、違反道路交通管理事件
    統一裁罰基準表之規定，應對異議人處以最低額之罰鍰。原
    處分機關就異議人之上揭違規行為，逕以罰鍰最高額處罰，
    尚有未洽，是異議人就此部分之主張非無理由，自應由本院
    撤銷原處分，依道路交通管理處罰條例第48條第1 項第2 款
    、第63條第1 項第1 款及違反道路交通管理事件統一裁罰基
    準表規定，從輕裁處異議人如主文第2 項所示，以資適法。
六、據上論斷，應依道路交通管理處罰條例第87條第2 項，道路
    交通案件處理辦法第20條前段，裁定如主文。
中    華    民    國    97    年    8     月    29    日
                  交通法庭    法  官  胡芷瑜
以上正本證明與原本無異。
如不服本裁定，應於裁定送達後5 日內向本院提出抗告狀。
                              書記官  張懿昀
中    華    民    國    97    年    8     月    29    日


司法院資訊處製作；財團法人民間司法改革基金會備份。
